【裁判字號】    92,重上更(五),45
【裁判日期】    920625
【裁判案由】    貪污治罪條例等
【裁判全文】
臺灣高等法院臺中分院刑事判決              九十二年度重上更（五）字第四五號
      上  訴  人
      即  被  告  丁○○
      選任辯護人  張奕群
右上訴人因貪污治罪條例等案件，不服臺灣彰化地方法院中華民國八十三年六月十日
第一審判決（民國八十三年度訴字第五九五號，起訴案號：臺灣彰化地方法院檢察署
民國八十三年度偵字第三三四、四六九號），提起上訴，本院判決後，經最高法院第
五次發回更審，本院判決如左：
    主  文
原判決撤銷。
丁○○無罪。
    理  由
一、公訴意旨略以：被告丁○○原係交通部中區郵政管理局溪湖郵局郵務士（已於八
    十二年十月二日遭免職），負責該郵局限時報值掛號等郵件之拆封、核對、簽收
    等事務，為依據法令從事公務之人員，竟意圖為自己不法之所有，而基於概括之
    犯意，自民國（下同）八十二年四月十五日起，至同月二十七日止，連續在溪湖
    郵局辦公室，竊取台中縣豐原市、台中市、彰化縣、台南等地善心人士郵寄給乙
    ○○、甲○○之報值掛號信封內現金（各報值信封金額如附表所示），前後共竊
    取新台幣（下同）九千三百元，其中八十二年四月二十七日，以甲○○為收件人
    之報值掛號第五三六號信封，金額為五千元，遭丁○○竊取後，將背面收據聯撕
    下後粘貼在另一報值掛號第一四二○號，金額三百元，收件人為乙○○之報值掛
    號信封上，以掩匿犯行，嗣於八十二年十一月間，經人檢舉後偵辦，因認被告涉
    犯修正（八十五年十月二十三日修正）前貪污治罪條例第六條第一項第三款罪嫌
    云云。
二、公訴意旨認被告涉犯有前開罪嫌，係以證人即中區郵政管理局科長（原為該局分
    段視察主任）丙○○（起訴書誤載為張金生）證稱：是被告與巫應、陳俊棠一起
    拆封，由被告分類後再交給巫應等人登記，再去投遞，伊郵局共遺失五件報值郵
    件，報告書是被告說寫不出來，由伊念給被告聽，再由被告自己寫，至於退休的
    事伊說另外講，證人即郵務士陳俊棠證稱：八十二年四月十五日之郵件是伊登記
    ，但是由被告分類後，交給伊登記，交接時有件數，當天伊沒有登記到第七十七
    號、第五○一號報值之掛號郵件，另八十二年四月二十七日第五三六號報值掛號
    郵件是巫應去投遞，因收件人不在而退回，隔天由伊去投遞，伊收到時查看收件
    人姓名、號碼與伊郵局內部之資料不符，係遭人換貼一四二○號之報值信件，伊
    即拿回檢查，證人即郵務士巫應證稱：八十二年四月二十七日當天是被告拆封，
    伊在作普通信件，被告將掛號信分區後交四件給伊，是當日晚上拿給伊的，包括
    乙○○那一件，伊是登記三百元，後來陳俊棠拿回來，才發現錯誤等語，足見被
    告拆封掛號郵件後，轉交給巫應，陳俊棠均有點算清楚件數，惟被告於八十三年
    一月十七日偵查中辯稱：伊未清點件數，是晚上沒點件數，直接交給他們，早上
    才有清點云云，有違常情，而被告於八十二年六月十五日報告中已坦承「挪用」
    掛號郵件之金額等情，為其論據。
三、按被告之自白，須非出於強暴、脅迫、利誘、詐欺或其他不正之方法，且與事實
    相符者，始得採為證據，如果被告之自白，係出於不正之方法，並非自由陳述，
    即其取得自白之程序，已非適法，則不論自白內容是否確與事實相符，因其非係
    適法之證據，即不能採為判決基礎。又被告於法院外之機關所為之自白，即審判
    外之自白，固非不可採為證據，惟其自白，須非出於不正之方法，且與事實相符
    者，始得採為判斷事實之根據，此由刑事訴訟法第一百五十六條第一項規定之意
    旨觀之甚明（參見最高法院二十三年上字第八六八號、二十九年上字第一四五七
    號、三十一年上字第一五一五號、五十三年台上字第七七一號判例）。
四、本件上訴人即被告丁○○，自調查局調查、檢察官偵查、原審及本院前審歷次調
    查、審理時，一再否認公訴意旨所指犯行，堅持辯稱：郵件由彰化郵局轉運至溪
    湖郵局後，限時郵件由被告及巫應、施健國、陳俊棠共同開拆，並將郵袋內之掛
    號信函取出核對清單，若符合時，才蓋落地郵戳分揀一堆放在一邊，由先處理好
    的去處理掛號信，分成四區後由每人提去登記在「掛號投遞清單」並報件數給小
    統計人員，本案發生後，巫應、施健國、陳俊棠為推卸責任，共同推說郵件是被
    告一人開拆，與其等無關，並要被告一人承擔，其實郵件是共同開拆，巫應等三
    人也都有嫌疑，嗣因顧慮四人均須遭行政處分，而失竊者，均為巫應擔任之投遞
    區郵件，且金額不多，局長申金山乃批示由被告及巫應共同負擔賠償，然因巫應
    之孫腦部積水，在中國醫藥學院附設醫院開刀，花費三十餘萬元，身上已無現金
    ，遂由被告一人先墊，事後再還給被告；本件案發後原由彰化視察分段調查，因
  調查沒有結果，再由中區管理局視察主任丙○○調查，視察主任針對伊當天做小
    統計查辦，要被告寫報告書，並對被告聲稱，伊代表管理局長，有權隨時將其免
    職，如果被告承認，伊會向郵政管理局長說，給被告退休，退休金一毛不會少，
    如不承認，馬上要將被告免職，一毛錢也領不到，並要被告馬上寫報告書，被告
    對稱，報告書不會寫，於是丙○○視察便寫給被告照抄，當被告寫到「挪用」二
    字時，向張視察說：被告沒有挪用，為什麼要寫挪用。張視察回答說：這樣才會
    結案，沒有關係，不會影響你的退休金。所以被告才照抄報告書，同時還要被告
    寫退休申請書給被告退休。嗣被告果於八十二年十月二日退休，然到同年十一月
    初，被告卻收到免職令，被告遂打電話給張視察問明原由，答稱：已經給你退休
    了，不知道別人會對你投信告發，我也沒辦法，一切由法院判決。被告確無竊取
    前開郵件各等語。
五、經查：
  (一)被告丁○○及證人巫應、陳俊棠、施健國四人，於八十二年四月十五日至同月二
    十七日間，均擔任溪湖郵局限時郵件投遞工作，包含郵袋之開拆、內件挑對及加
    蓋郵戳與分揀、登記等，該局限時郵件之投遞分為三個區段，限時一區、限時二
區、限時三區；郵件進口則分為四個班次。而溪湖郵局限時郵件進口之流程，係
    將每日早上由彰化郵局轉口進來各地郵局所交寄之限時郵袋，內即包含包裹、掛
    號及報值郵件三種，統一送交溪湖郵局後進行拆封、分揀及投遞之工作，開拆後
    再由區分為掛號、包裹及限時掛號三部分，並逐一核對與進口郵袋所附之郵袋清
    單（該清單由對方郵局統計填寫）是否相符，若數量相符即在清單上簽收，掛號
    郵件並加蓋落地郵戳。其中包裹部分由巫應、掛號信件由丁○○、限時平信由施
    建國負責區分為限一區、限二區、限三區，之後再將各區郵件（含包裹、掛號、
    報值）點交給該區投遞人員，由投遞人員自行登記在投遞清單上，前往投遞，投
    遞後由投遞人員返回郵局將收據黏貼於投遞登記清單背面，自己存放保管，於月
    底交給封發檯存檔。最後由被告丁○○負責統計當天限時掛號、包裹件數與限時
    清單、投遞清單、交封發台清單是否相符，如有不符即報告郵務稽查轉報局長等
    情，業據彰化視察分段主任視察員張榮達、稽查陳健郎提出限時郵件進口工作流
    程表在卷可稽（見原審卷第七四至七八頁）。又同年四月十六日，一至三區段依
    序由巫應、丁○○、陳俊棠；十七日一至三區段依序由陳俊棠、巫應、施健國；
    十八日一至三區段依序由陳俊棠、丁○○、施健國；十九日至二十四及二十六、
    二十七日該一至三區段均依序由巫應、丁○○、施健國負責投遞等情，亦有溪湖
    郵局八十四年七月六日第八四○二四號函在卷（見本院上訴卷第五十至五十三頁
    ）可查，而同年月二十八日，該局限時一至三區段依序由巫應、丁○○、施健國
    ；二十九日一至三區段依序由陳俊棠、巫應、施健國負責投遞乙節，亦據被告及
    巫應、陳俊棠供明屬實，復有溪湖郵局八十二年四月二十九日簽到簿影本附卷（
    見原審卷第十八－二頁）可稽。
  (二)證人陳俊棠對於限時郵件之開封流程，於原審時證稱：「（郵袋來的大袋子不一
    定是誰來打開？）對，不一定」（原審卷第七三頁反面）、「（開封分檢時，有
    無可能把郵件竊取放入自己口袋？）不太可能（更四審卷第七二頁）」等語。證
    人即彰化視察分段住任張榮達於原審時稱：「每個人都有可能開封，第二區段是
    巫應的，負責包裹登記，陳某是負責限時掛號，而掛號、包裹、平信有時會混在
    一起，開封後就要分類，陳某要負責統計限時掛號、包裹及登記，本來開封時應
    簽名，但他們三人都沒簽名，開封時要核對清單，如有短失，應立即報告局長，
    整包郵袋裡面的掛號、包裹、平信是開封的人初步的區分，然後才由各區負責，
    負責的人在細分一次，大部分都是包裹、掛號、平信混為一袋」等語（見原審卷
    第六十頁背面、六十一頁）。證人丙○○偵查時稱：「他們（指被告、巫應、陳
    俊棠）拆封是一起」等語（見偵卷第二十一頁正面）。證人即溪湖郵局視察陳健
    郎於偵查時稱：「郵件是他們三人‧‧‧會共同拆封；限時班次有四班，郵件進
    來後，他們共同拆封，然後分類分區」等語（偵卷第十九頁）。則依上開證人之
    證詞可知，本案信件之開封過程，係由陳俊棠、巫應、施建國、及被告共同將由
    彰化郵局轉送至溪湖郵局之限時郵袋拆封，並分揀為包裹、掛號及平信等三堆，
    再統計數量核對與彰化郵局所轉送之清單是否相符，故在信件之開封流程中，陳
    俊棠、巫應、施建國、被告等四人（公休者除外），係共同開拆郵袋，故渠等四
    人皆有可能接觸到掛號、包裹及平信，若發生信件數量短少之情形，任何人均有
    嫌疑。再者，在共同分揀郵包之過程中，係四人共同作業於一、二坪之狹窄場所
    ，此據證人陳俊棠於本院前審時證述明確（本院更四審卷第七二頁），則在如此
  狹窄的空間下，是否可能有機會從事侵吞信封及其內現金之行為，已非無疑，是
    非可僅以被告係負責掛號信之分揀，即認定信件之遺失為被告所為，至為顯然。
  (三)至於證人陳俊棠雖於警訊及偵查時稱掛號郵件係交由被告處理開封等語，惟陳俊
    棠於原審時亦明確說明：「郵袋之大袋子不一定是何人開封」等語（已如前述）
    ，則陳俊棠所稱「掛號由被告處理開封」等語，應係指郵包經大家共同開封分類
    後，始由被告處理掛號部分之分揀，並非謂郵包之拆封全部都由被告一人所為，
    至為灼然。又證人陳健郎於調查時雖指稱被告涉嫌侵佔現金掛號郵件等情，惟陳
    健郎於嗣後亦改稱：「郵件進來後，他們共同開封然後分類分區」等語，則陳健
    郎之證詞前後不一，是否可信，已非無疑，且陳健郎亦非目睹被告犯罪，其在調
    查站之證詞自不得為被告不利之認定。況陳健郎於原審時亦證稱：「（為何知道
    是丁○○犯罪？）是懷疑而已，因他是負責限時掛號的開封工作等語」（見原審
    卷第四三頁反面），足徵陳健郎之證詞非可盡信。
  (四)承前，信件既是由大家共同拆封分揀，並非被告所單獨開拆，則從事開封分揀之
    人對於信件短少之情形自當難辭其咎，彰化視察分段主任張榮達於原審所稱：「
    掛號信是被告負責的，被告交給巫應是四月二十七日上午，而二十七日並沒有第
    五三六號信件，直到四月二十八日才又跑出來，四月二十七日有第五三六號信件
    的號碼，有清單可查，但並沒有在四月二十七日交給巫應，投遞清單是被告統計
    的，在清單上顯示該五三六號信件是四月二十七日早上清單就有了，但到了四月
    二十八日下午才跑出來，可見是被開封人員移花接木過了，如果是巫應拿去的話
    ，信件上金額應寫五千元，不會寫三百元，地址也應寫五千元信件的地址，不會
    寫三百元信件的地址，這樣才能嫁禍於人，巫應的清單及投遞都有符合等語」（
    原審卷第六二頁），即係臆測之詞，尚難採信。況且，張榮達亦於原審時稱「每
    個人都可能開封」等語，已如上述，益證張榮達前開所言並不足以為被告不利之
    認定。
  (五)另，溪湖郵局於八十二年四月十五、十六、十九、二十七、二十八日接收之限時
    專送郵件，負責開拆者，均未在該郵件清單接收人員攔簽收，事後無法獲悉各該
    郵件究為何人開拆乙情，有前述各該日之限時專送郵件清單在卷（調查卷第二十
    四頁）可稽。而本件由善心人士寄給乙○○、甲○○之報值郵件失竊，係郵務士
    陳俊棠於八十二年四月二十九日，接替巫應第一區限時郵件投遞時，發現第五三
    六號報值掛號郵件收件人姓名、號碼與郵局內部之資料不符，係遭人換貼一四二
    ○號之報值郵件，乃呈報處理，經溪湖郵局查證結果，始發現該限時第一區之如
    附表所列報值掛號郵件遭竊，經該局向寄件郵局查悉各該報值郵件數額後，因無
    人承認，乃由負責分揀、統計之被告，及各該期日負責限時第一區投遞事務之巫
    應先後墊付等情，亦據被告及巫應、陳俊棠迭次供明，並經溪湖郵局局長申金山
    於本院前審調查時結證無誤（本院更二審卷第十八頁正、反面），復有溪湖郵局
    稽查陳健郎嗣後（八十二年五月三日）補送達與收件人乙○○之掛號函件收據附
    卷足憑（調查卷第二十七至二十九頁）。
  (六)而前開第五三六號報值掛號郵件經發現失竊後，因被告於各該日負責限時掛號郵
    件分揀、統計難辭其昝，遂於(1)同年四月三十日書立「報告」一紙，內載：「竊
    士丁○○服務溪湖郵局，自五十四年一月一日至當今，士自五十九年擔任限時投
    遞到現在，限時掛號及限時包裹由本人開拆分段登記，投掛號及包裹交普通封發
    交本局普通投遞，限時投遞分成三區，交由每區投遞掛號登記由各段自己登記
    ，掛號收據由自己貼在自己登記簿，四月二十七日，該件五三六報值交由限時二
    區（按應為一區之誤）投遞，該件非在本投遞區內，本人無發現，本件非本人所
    為」，「報告」經稽查陳健郎呈轉局長申金山，經申金山核批：「本案經再三盤
    問相關郵差無，除令陳士（即丁○○）與巫士（即巫應）各負擔貳仟伍佰元，
    先妥投給收件人甲○○外，函報中區郵管局派員調查處理，以明責任」（報告書
    附於偵字卷第三十三頁）；(2)其後被告復於同年五月三日書立報告一紙，內載：
    「職士非投遞第壹限時區段，也未了解收件人是何等人，而且也不知道該件是救
    齊（為濟之誤）報值掛號，職自從做限時投遞已經貳拾多年，職及巫應兄每日工
    作都是限時開拆投遞，這次發生，職及巫兄兩人都未急（為及之誤）時發覺，以
    後一定特別注意辦理。此收件人失掉之報值錢數由職給付他。二、這次錯誤願（
    為源之誤）因職妻子最近死亡，家內大小事務由職照料三個孩子及三餐吃洗衣種
    種，才造成這次錯誤，職願受處分。（如有查出此收件人報值掛號遺失願負全責
    ）謹呈局長申。報告人丁○○、見證人陳健郎」，經局長申金山批示：「本報告
    提供轉請視察員卓參」（報告書附於調查局卷第十九頁）」；(3)又於同年六月十
    五日書立報告書，內載：「丁○○有關本局四月十五日、四月十六日、四月十九
    日、四月二十七日遺失進口限時掛號五七七七、五○一、五三七、二四二八、五
    三六等是本人挪用，本人已經知道錯誤，所以當初所有金額本人提出賠墊，本人
    願意接受任何處分。本人服務郵政二十九年多，一向奉公守法，請上級諒解。本
    人家境困難從輕處分，准予本人聲請提前退休，無任感激。此呈張視察主任（即
    丙○○）」（報告附於調查局卷第十八頁）。(4)又於八十二年八月三十日書立報
    告，內載：「竊職丁○○有關本局四月十五日、四月十六日、四月十九日、四月
    二十七日遺失進口限時掛號五七七七、五○一、五三七、二四二八、五三六等，
    因為本人工作疏忽以致遺失，本人已經按照金額賠墊。本人服務郵政二十九年多
    ，一向奉公守法，認真工作，敬請上級諒解，無任感激。謹呈溪湖郵局申局長、
    中區管理局副局長、中區管理局局長。見證人林希仁、政風室視察員巫松筠」。
    經局長申金山批示：「一查陳士平日工作認真負責，無不良紀錄，本案係一時糊
    塗所致。二本報告轉請中管局鈞長卓決祈請從輕議處」（報告附於原審卷第六十
  七頁）各等情。(4)其後丁○○經郵政總局於八十二年十月十四日核准自八十二年
    十月二日退休（退休證號碼○○四二三六─見偵查卷第三十四頁）。(5)嗣台灣中
    區郵政管理局分以最速件函文溪湖郵局及丁○○，該管理局以八十二年十月二十
    九日第00000000─○○二號函溪湖郵局內稱：「主旨：貴局業務士丁○
    ○竊取報值掛號郵件，嚴重違反服務規定，應自八十二年十月二日起予以免職處
    分，請查照。說明：一本案經本局人事評議委員會，秉公審慎評議後決議如主旨
    ，本局八十二年九月二十七日第0000000─七九號函應予撤銷。二陳士薪
    津截支至免職前一日止，如有溢（借）支薪津及己發之交通同仁互助金三萬五千
    元應一次收回。三陳士公教員工生活必需品購買證應予收回，其郵政員工存簿儲
    金應改為普通帳戶。」，以八十二年十月二十九日第00000000─○○三
    號函丁○○內稱：「主旨：台端竊取報值掛號郵件，嚴重違反服務規定，經本局
    人事評議委員會秉公審慎評議後決議，應自八十二年十月二日起免職，前准自請
    退休案應予註銷，檢附專案考成通知書一件，請查照」等情（函件附於調查局卷
    第二十、二十一頁）。(6)被告收受免職函復，旋於八十二年十一月四日書具「申
    覆書」，內載：「職丁○○關於處理限時掛號報值郵件遺失一事，致職被免職處
    分，其中原由向鈞長報告說明，懇請鈞長查察了解，為職申冤。四月二十七日早
    上七點二十分，限時及普通處理信函人員全部都在處理郵件工作室共同開拆，我
    和巫應、陳俊棠、施健國四人共同開拆處理限時掛號郵件，開拆後所有限時的掛
    號郵件集中處理，然後分揀為四區，第一區是巫應先生投遞，第二區是我本人投
    遞，第三區是由施健國先生投遞，若有人公休，才由陳俊棠先生替代，照以往的
    處理限時掛號郵件慣例，我們的做法是這三區的掛號郵件，是由各負責投遞之人
    ，各自行登記後，投遞收據自己粘貼，並不需經過任何人點交，而由各自保管，
    第四區是屬於剩下的限時投遞區外，交由掛號做為普通掛號交由村鎮區做普通
    投遞，每日的限時報表要交掛號統計後做報表，我們並沒有各自製做報表。遺
    失郵件是由陳俊棠先生投遞後發現，一件伍仟元的報值掛號，收據條與信封的收
    件人姓名不符合，經查才發現伍仟元的收據粘貼在三佰元的掛號收據條，而三佰
    元掛號收據條卻不見，經本局稽查吳維村、陳健郎兩位查明，才發現伍仟元那件
    是四月二十七日進來的，而三佰元的那件是四月二十八日下午進來的，該件交由
    巫應先生當日負責投遞，為什麼巫應先生在四月二十七日那天的報值掛號並無登
    記，若是有發現，為何沒有立即報告，若是沒有發現，怎麼會該件郵件拖到四月
    二十九日早上才交給陳俊棠先生投遞，而陳俊棠先生也照規定本應早上就該投遞
    ，為何會遲至下午才去投遞而發現報告，四月二十九日又逢本人公休，其中是否
    有文章，懇請鈞長查明。經查共發現遺失郵件五件，其中四件經查也是巫應先生
    負責投遞區遺失的，我及巫應先生為不使遺失郵件的當事人平白無故受損失，我
    們自掏腰包共同賠給當事人，而且伍件報值掛號收據也已經補蓋印章提回歸檔，
    而當事人也明瞭事情發生原因，並未追究，但在事情還沒查明瞭之前，大家都互
    推責任，最後把責任全部推給我，中區管理局派張視察主任金木先生，到本局調
    查原因，張主任知道我服務滿二十九年，告訴我不妨承擔責任並辦理退休，他會
    向管理局局長報告，保證讓我退休，這件事情也才可因此結案了事，我聽其之詞
    也接受，我說我只有國小畢業不知如何寫報告表，張主任說我念給你寫，而我也
    照他所念之詞照寫，當他念至我「挪用」報值掛號，我立即反應說我沒有「挪用
    」，應該是寫遺失才對，我跟張視察主任說，上次彰化視察分段主任及視察到本
    局調查是遺失，為何張主任要叫我寫挪用，張視察主任說寫「遺失」不能結果，
    要寫挪用才能結果，息事，他又說反正辦理退休不會有影響，因此我在他的誘導
    之下才寫挪用二字，我根本沒有挪用，也不知道為何會遺失郵件，請鈞長明察，
    此事過後至十月二日我又奉令退休，但在十一月二日又收到中區管理局第000
    00000－00三號函，我才知道被人評會改為免職，令職甚感不平，委屈受
    冤，職奉公守法二十九年，未曾受過任何處分，如今分明受人故意陷害，懇請鈞
    長查核再議，永感銘內。謹呈中區管理局局長陳」等語（申覆書附於調查局卷第
    二十二至二十四頁）。
  (七)依據以上被告所書(1)至(7)之各次報告情節，准予退休、命令免職，迄被告申覆過
    程，被告由限時報值掛號郵件初被發現遺失，否認「無發現」、「非本人所為」
    （八十二年四月三十日報告），而表示未及時發現錯誤，係因其妻最近死亡，家
    內大小事務種種，均由被告照料始造成錯誤（八十二年五月三日），至承認遺失
    之限時報值掛號郵件係其本人挪用，已經知道錯誤，請求從輕處分，並准予聲請
    提前退休（八十二年六月十五日），及於嗣後八十二年八月三十日呈報中區管理
    局長之報告內，仍稱該等遺失之掛號郵件係被告本人工作疏忽以致遺失，請上級
    諒解，迄果奉令准自八十二年十月二日起退休各情節，被告所稱，伊在報告書上
    寫「挪用」二字乃基於丙○○視察主任之勸誘讓其辦理退休，不影響權益等情，
    已非不可採信。
  (八)參以證人即郵局政風室視察員巫松筠（亦即被告八十二年八月三十日書具報告書
    之見證人）於原審證稱：「（處理的情形如何）這事偵查了很多，本來是說過失
    遺失的，後來經彰化分段調查結果，認為有故意挪用之嫌，然後再由我人事室政
    風人員重新調查，但並沒有查到新證據」、「（你如何調查）問裡面的同事及問
    陳某，他說是過失，願意負責賠償，是八十二年八月三十日在溪湖郵局二樓談的
    」、「（有無問到以前陳述為何承認）有的，但他說沒有拿：：」（原審卷第六
    十頁正、反面）；丙○○於偵查時稱：「（是否你念給他寫的－指八十二年六月
    十五日報告書）他說寫不出來，我念給他聽，由他自己寫，至於退休的事，我說
    另外講」（偵查卷第二十二頁正面），於原審稱：「（這份報告何時寫的－即同
    上報告書）因當時我跟他說明利害關係給他聽，他也知道自己錯了，也承認了，
    我因怕他翻供，要他寫一份報告，他說他一時心情很亂，不會寫，因而由我口述
    ，由他親筆寫的，並表示要退休，我就叫他一起寫下去」、「（有無用條件交換
    叫丁○○寫這份報告）有提到退休的事，但沒有承諾，因這是行政上的事」、「
    （當初寫這份報告書有無承諾說可以順利讓他退休）沒有，事後他有打電話給我
    ，說退休的事，但我跟他說這事還在調查中而已」（原審卷第四十四頁正、反面
    ，第四十五頁正面）、於本院前審時供稱：「（提示報告交閱－這是你要丁○○
    寫的）對」、「（你念給他寫的）對」（本院上訴卷第七十九頁反面）、「（提
    示錄音譯文並命自閱有沒有說過那些話）有通話，內容我忘了，但我沒權答應他
    退休，不可能說那些話」、「（調查期間有沒脅迫他承認）沒有，我告訴他線索
    在他處中斷，若不承認，只好送調查局。而在旁做筆錄的陳健郎說：男子漢敢作
    敢當，他才說很難過，要寫自白書，但不知怎麼寫，我才立稿讓他改並自書報告
    」（本院更一審卷第三十三頁正、反面）及被告收受被免職之後，於八十二年十
    一月二十五日上午九時三十分與丙○○以電話談論稱：「陳：張主任，我溪湖郵
    局丁○○，當初你說要跟管理局講要讓我退休，叫我承認：：：。張：這個事情
    當初你的說法和我的說法都不對，我的意思是你做錯了事情就承認，要申請退休
    就另外申請，你當初寫出「報告」以後，我叫你們局長另外呈文報你退休，結果
    上面也都同意，想讓你退休，結果，你們不知道是誰檢舉到調查局，意思是怎麼
    能夠讓你退休，結果不能不辦。陳：你說寫一寫才能結案，不會記過也不會影響
    到退休金，你念給我寫，你說要寫挪用，我說這是遺失，不是挪用，你說不差啦
    ！張：這個事情，你不是申覆了，等調查局處理完再說好了。陳：我是冤枉的，
    事情是大家一起在做的，大家都把責任推給我。張：你不要再說了，等調查局調
    查出來再說好了。陳：我是國小畢業，不太會寫，我就照你的意思去寫，結果是
    我一人吃虧，一個人的責任，這又不是挪用，這只是遺失。張：調查局認為有需
    要，會調我去問」（調查局密第三十一、三十二頁）。就原准退休又被以竊盜掛
    號郵件免職予以責問等情，益證被告當初書立載有「挪用」一詞之報告時，丙○
    ○確有以讓被告提早辦理退休乙事加以誤導，並以口述或立稿報告內容讓被告照
    抄情事。雖丙○○稱陳健郎有在場聽聞被告自白犯案，惟證諸陳健郎僅證稱：自
    白是被告自己書寫的等語，並未證稱曾在場耳聞被告坦承犯行，則陳健郎既未參
    與丙○○與被告之全部會談，丙○○所言即非可採。是被告前述坦承挪用之報告
    書，既非出於其自由陳述（依主任視察丙○○之口述或立稿照寫）及可讓被告提
    前退休之利誘下所為，揆諸上開說明，即難憑為認定被告犯罪事實之依據。
  (九)再觀之該錄音帶內容，被告質問丙○○「你說寫一寫才能結案，不會記過，也不
    會影響到退休金，你念給我寫，你說要寫挪用，我說這是遺失，不是挪用，你說
    不差啦」等語，丙○○對之並不否認，且曾說：「我叫你們局長另外呈文報你退
    休，結果上面也都同意，想讓你退休」等語，足證被告之辯解並非不可信。又本
    案遺失五件郵件，中區郵政管理局長，視察主任，視察，溪湖郵局局長均知悉其
    事，若被告確係承認挪用，被告之「退休報告」豈會註明「查陳士平日工作認真
    ，曾有多次記功紀錄，而無不良紀錄，尚祈核奪」，則被告所稱以被告承認挪用
    換取退休事乙情，益非無稽。至於若被告未挪用，依常情自不虞領不到退休金，
    為何竟承認挪用等情，係因丙○○以承認挪用換取退休金事，已如前述，是此不
    能為被告不利之證據，併此明。
  (十)至於被告於四月三十日所書立之報告書所載：「限時掛號及限時包裹由本人開拆
    分段登記」及陳健郎所稱：「由被告統一拆封」等語，係指溪湖郵局內部原規定
    之工作執掌，但實際上因為每日由彰化郵局進入溪湖郵局之郵件眾多，且郵件進
    口亦多達四班次，則郵務士間基於互相幫忙，共同拆開郵包以節省時間，亦非不
    可想見，且本案事實上係由被告等四人共同開拆郵袋，業據相關證人證述在卷，
    已如前述。則該「報告書」僅得以說明係溪湖郵局內部工作之大致執掌，並非絕
    對依據該工作內容行事，非可僅以被告於「報告書」上載有「由本人開拆分段登
    記」等語，即遽認定該進口之限時郵件均由被告單獨拆封，至為顯然。
  (十一)又依溪湖郵局第八四○二四號函所稱：「本局限時郵件之投遞區分為三個區域，
    案關四人在案發期間因人手調度所擔任區段略有調動‧‧‧三‧‧‧３第二區段
    人員負責掛號之分揀及加蓋郵戳，並將各區掛號點交各該區段人員，由各區段人
    員自行登記」等語，係指由彰化郵局所轉入溪湖郵局之郵包經由被告及陳俊棠、
    巫應、施建國等人（公休者除外）共同拆封分類後，始由各該負責包裹、掛號、
    及平信之郵務士將所負責之郵件種類依投遞區域分別分揀及加蓋郵戳，已如前述
    。則本案認定被告及陳俊棠、巫應及施建國等四人共同處理郵件，係指由彰化郵
    局轉入溪湖郵局之郵包之開封過程，與本函示所指之情形不同，附此說明。
  (十二)溪湖郵局收到之郵袋開封及各類信件之分揀，於本案發生期間，係由巫應、施健
    國、陳俊棠及被告會同處理等情，有溪湖郵局八十四年七月六日第八四○二四號
    函在卷可考（見本院上訴卷第五十頁至第五三頁），並據被告供明及經證人即該
    局稽查陳健郎於原審及郵務士陳俊棠於本院前審審理時結證明確（見調查卷第三
    頁、原審卷第四十二頁、本院上訴卷第七十三頁），而開封分檢時，既係共同處
    理，不可能私自竊取郵件等情，亦據證人陳俊棠於本院前審審理時結證屬實，則
    失竊之郵件，在共同處理時，被告既不可能竊取，自不得僅以被告負責限時信之
    分揀及遽以認定該失竊之郵件為被告所為。
  (十三)前述第五三六號限時報值掛號郵件，係於八十二年四月二十六日二十三時由台南
    郵局寄送，收件人為甲○○，報值金額五千元，經溪湖郵局於翌日（二十七日）
    上午八時接收，惟開封接收該郵件之郵政人員並未在接收人員簽收處簽章，亦未
    經負責該郵件收件人之第一區投遞人員巫應登記在該日「掛號函件投遞登記清單
    」內，另第一四二○號限時報值掛號郵件，係於八十二年四月二十八日十七時由
    彰化郵局寄送，收件人為乙○○，報值金額三百元，經溪湖郵局於當日二十時接
    收，開封接收該郵件之郵政人員亦未在接收人員簽收處簽章，亦未經負責該郵件
    收件人之第一區投遞人員巫應登記在該日「掛號函件投遞登記清單」內，而該「
    五三六」號限時報值掛號郵件迄八十二年四月二十八日始經該第一區投遞人員巫
    應與前述八十二年四月二十八日二十時接收（即由上揭彰化郵局寄送之掛號郵件
    ）掛號郵件其中分揀屬第一區之第七一二、三○八、一○三六二號等掛號郵件一
    併登記在「掛號函件投遞登記清單」上等情，有前開限時專送郵件清單、掛號函
    件投遞登記清單附卷（均附於調查局卷）可稽，並經巫應迭次供稱，前述八十二
    年四月二十七日、二十八日等二日之「掛號函件投遞登記清單」均是其登記屬實
    ，巫應並稱，當時伊登記第五三六號限時報值郵件之報值金額為三○○元，後不
    知何人改為五、○○○元，該「五三六」號限時報值郵件伊於八十二年四月二十
    八日收到，並登記在「掛號函件投遞清單」上，並於當晚拿出去投遞後，因當晚
    施家沒人在家，第二天（四月二十九日）丁○○輪休，由伊接替投遞限時第二區
    ，陳俊棠接替伊之限時第一區，陳俊棠前往投遞時，才發現該第五三六號報值郵
    件粘貼在第一四二○號郵件上，另一四二○號收件人為乙○○，亦與五三六號郵
    件收件人甲○○不符云云。查該「五三六」號限時報值郵件原寄局為「台南」，
    報值金額為五、○○○元，收件人係甲○○（見上開八十二年四月二十七日限時
    專送郵件清單、第五三六掛號收據，附於調查局卷第二十九頁，該郵件存卷者只
    有掛號收據，無信封），第一四二○號限時報值郵件原寄局為彰化，收件人係乙
    ○○（甲○○、乙○○地址均為彰化縣溪湖鎮○○路○段四四○巷十七號）有該
    報值信封在卷（調查局卷第三十頁）可考。而溪湖郵局之開封分檢，均係共同處
    理，無法於共同處理時竊取郵件，已如前述，則該二郵件既係分由巫應登記保管
    ，投遞中，他人應無法更改金額，是巫應所稱，伊未收受第五三六號限時報值掛
    號郵件及他人更改金額云云，饒有可疑，自難以巫應之片面供述，及其所登載之
    「掛號函件投遞清單」，遂認該「五三六號」之限時報值金額五千元之掛號郵件
    為被告所竊取。
  (十四)至於測謊反應報告是否得以作為認定犯罪之依據，亦非無疑。蓋測謊反應，若作
    為發掘偵查進行方向，有其正面之價值，但若用於認定犯罪事實，則有失率斷。
    且測謊反應其準確性又繫於多種主、客觀因素，測謊問題製作是否妥當、準確？
    受測者本身人格特質是否適於作測謊及測謊反應會與事實相同？測謊解讀是否正
    確？皆為需考量之因素。本案測謊人員羅文興於原審中即證稱：若測謊時過於接
    近用餐時間、手動、受測者心裡不願意合作接受測驗‧‧‧均有可能使測謊結果
    與事實不符等語，足證測謊受外在不確定性影響甚大，尚難遽採為證據。是本案
    被告雖未通過測謊，但並不足據此即認為被告有前揭犯行，要無疑問。
六、至附表第五七七七、五○一、五三七、二四二八號郵件，並非被告一人開拆接收
    ，業據上述說明甚詳，復無其他證據足以證明為被告偷竊，亦不得僅以被告負責
    分揀及統計，推認非在其投遞區內之該等掛號郵件為被告竊取。
七、綜上所述，本件公訴意旨所執之上開證據，並不能證明公訴意旨所指之犯行，此
    外又無其他積極證據足以證明被告有何前揭竊取報值掛號郵件情事，自亦不得僅
    憑法務部調查局中部地區機動工作組測謊結果為不利被告之認定，是本件不能證
    明被告犯罪。原審疏未詳查，論處被告罪行，即有欠洽，被告上訴意旨執此指摘
    原審判決不當，為有理由，應由本院將原判決撤銷，並為被告無罪之諭知。
八、據上論斷，應依刑事訴訟法第三百六十九條第一項前段、第三百六十四條、第三
    百零一條第一項，判決如主文。
本案經檢察官謝岳錦到庭執行職務。
中      華      民      國    九十二     年      六       月   二十五   日
                                  臺灣高等法院臺中分院刑事第六庭
                                        審判長法  官  李  文  雄
                                              法  官  陳  秀  
                                              法  官  陳  嘉  雄
右正本證明與原本無異。
檢察官得上訴。
如不服本判決應於收受送達後十日內向本院提出上訴書狀，其未敘述上訴之理由者並
得於提起上訴後十日內向本院補提理由書（均須按他造當事人之人數附繕本）。
                                              書記官  陳  信  和
中      華      民      國    九十二     年      六       月   二十六   日
                                                                        Ｆ
附件：
┌───┬────────┬────────┬───┬─────┬───┐
│日  期│原寄郵局        │報值掛號號碼    │收件人│金額（元）│備  註│
├───┼────────┼────────┼───┼─────┼───┤
│４│豐原七支局      │第五七七七號    │乙○○│一千元    │      │
├───┼────────┼────────┼───┼─────┼───┤
│４│台中五十支局    │第五○一號      │乙○○│一千元    │      │
├───┼────────┼────────┼───┼─────┼───┤
│４│彰化十八支局    │第五三七號      │乙○○│二千元    │      │
├───┼────────┼────────┼───┼─────┼───┤
│４│彰化二十支局    │第二四二八號    │乙○○│三百元    │      │
├───┼────────┼────────┼───┼─────┼───┤
│４│台南十五支局    │第五三六號      │甲○○│五千元    │      │
└───┴────────┴────────┴───┴─────┴───┘
                                                                      Ｆ


司法院資訊處製作；財團法人民間司法改革基金會備份。
